【裁判字號】    98,重訴,294
【裁判日期】    981231
【裁判案由】    返還借名登記不動產
【裁判全文】
                臺灣桃園地方法院民事判決
原      告    戊○○
              己○○
              乙○○
上三人共同
訴訟代理人    邱奕澄律師
              王道元律師
被      告    甲○○○
              丁○○
上二人共同
訴訟代理人    嚴怡華律師
上列當事人間請求返還借名登記不動產事件，本院於民國98年12
月24日言詞辯論終結，判決如下：
    主      文
原告之訴及假執行之聲請均駁回。
訴訟費用由原告負擔。
    事實及理由
一、原告主張：
    原告之父親邱逢春與邱阿食、邱倉、邱樹木、邱海為兄弟，
    前在原告之祖父邱王舛帶領下同財共居，並由長兄邱阿食出
    名，代表五房與祭祀公業邱乃辛租得坐落桃園縣八德市○○
    段第378 地號面積5960平方公尺土地（下稱原378 地號土地
    ）。嗣民國42年間政府實施耕者有其田政策，是邱阿食雖已
    於41年間死亡，五房仍以其名義代表承領，五兄弟後來於56
    年12月25日鬮分家產，由邱阿實之長子丙○○代表長房，與
    他房之邱倉、邱樹木、邱海、邱逢春簽訂鬮分合約，約明邱
    逢春可分得部分原378 地號土地計0.3012甲，約為2921平方
    公尺，並自行耕作管領，惟原378 地號土地於邱阿食過世未
    幾，即由邱阿食之次子邱正順為繼承登記，迨邱正順於62年
    間亡故，再由其配偶即被告甲○○○及子女即被告丁○○辦
    理繼承登記，並於66年間經分割為同段第378 號面積5021平
    方公尺土地、同段第378 之1 號面積914 平方公尺土地（重
    測後地號改為桃園縣八德市○○段第737 號，下稱系爭土地
    ）及同段第378 之2 號面積25平方公尺土地。被告直至70年
    2 月間，方依上開鬮分約定，將分割後之同段第378 地號土
    地所有權應有部分500 分之213 讓與邱逢春，持分面積僅21
    39平方公尺（5021×《500 ÷213 》＝2139），較諸鬮分合
    約所訂邱逢春應得之2921平方公尺土地，仍短少面積達782
    平方公尺（000000000＝782 ），邱逢春遂於92年間，以原
    378 地號土地為五房共同信託邱阿食名義為登記，該信託關
    係既因簽訂鬮分合約而告終止，為補足短少之782 平方公尺
    土地，而主張信託物返還請求權為據，向本院訴請被告應各
    將系爭土地所有權應有部分10000 分之4277加以移轉（914
    ×《4277÷10000 》×2 ＝782 ），雖經本院92年度重訴字
    第159 號確定判決以上開信託物返還請求權，自信託關係終
    止時即鬮分合約訂立當日，既已得為行使，則自56年12月25
    日算至邱逢春起訴主張之92年4 月15日時，顯逾15年，其請
    求權業已罹於時效為由，予以駁回在案；然邱逢春與被告之
    未於70年2 月間併就系爭土地上開應有部分完成移轉登記，
    乃因邱逢春無力負擔土地增值稅捐，故與被告甲○○○及被
    告丁○○之監護人丙○○協議，委請被告擔任系爭土地之登
    記名義人，並容邱逢春在上耕作使用，而另成立借名登記契
    約；嗣邱逢春於95年間逝世，原告為其繼承人而繼受該借名
    登記契約當事人之地位，為實現該房基於鬮分合約應有之權
    益，爰以本件起訴狀繕本之送達，對被告為終止上揭借名登
    記契約之意思表示，而依借名登記之法律關係，類推民法第
    541條規定，請求被告返還借名登記之標的等語。並聲明：
    （一）被告應各將系爭土地所有權應有部分10000 分之4277
    移轉登記予原告3 人公同共有。（二）願供擔保，請准宣告
    假執行。
二、被告則以：
    邱逢春前於92年間，基於信託物返還請求權，訴請被告移轉
    系爭土地上開應有部分，經本院92年度重訴字第159 號確定
    判決駁回在案，則原告雖改提本件訴訟，因其等係邱逢春之
    繼承人，兩訴訟間當事人實質上仍為相同，復均就系爭土地
    為同一請求，訴訟標的及聲明即屬一致，顯與一事不再理原
    則有違，殊屬非是。又被告並未於70年2 月間就系爭土地與
    邱逢春訂立借名登記契約，原告徒以被告甲○○○與被告丁○○之監護人丙○○當時未一併就系爭土地上開應有部分辦
    理移轉登記，並允許邱逢春繼續在上耕作管領為由，遽謂邱
    逢春與被告間存有借名登記之法律關係云云，實屬無稽。且
    上述借名登記契約縱然存在，標的返還請求權之消滅時效，
    亦應自雙方締約時之70年2 月間起算，則原告迄今始訴請返
    還，同業已逾15年，而罹於時效等語，資為抗辯。並聲明：
    （一）原告之訴駁回。（二）如受不利之判決，願供擔保請
    准宣告免為假執行。
三、原告主張父親邱逢春前與邱阿食等四名兄弟約由邱阿食出名
    ，代表五房承領原378 地號土地，迨56年12月25日，各房鬮
    分家產，邱逢春分得原378 地號內面積0.3012甲之土地，約
    2921平方公尺，並自行耕作管領；嗣原378 地號土地因繼承
    而先後過戶與邱正順及被告，並分割為同段第378 號土地、
    同段第378 之1 號之系爭土地及同段第378 之2 號土地。迄
    70年2 月間，被告將分割後之同段第378 地號土地所有權應
    有部分500 分之213 讓與邱逢春，惟其持分面積僅2139平方
    公尺，仍短少782 平方公尺；經邱逢春於92年間向本院訴請
    被告返還信託物，要求其等應各將系爭土地上開應有部分予
    以移轉，為本院以92年度重訴字第159 號確定判決認定原37
    8 地號土地本為五房共同信託邱阿食名義為登記，該信託關
    係固於簽訂鬮分合約時終止，而使邱逢春因之取得信託物返
    還請求權，然該請求權於起訴時業已罹於時效在案等情，業
    據原告提出上開鬮分合約書，原378 號土地、分割後同段第
    378 號土地、同段第378 之1 號之系爭土地暨同段第378 之
    2 號土地之登記謄本，及邱逢春之戶籍謄本各1 份為證，並
    有本院92年度重訴字第159 號確定判決附卷可稽，且為被告
    所不爭執，應認此部分事實為真正。
四、原告主張邱逢春於70年2 月間，與被告甲○○○及被告丁○○之監護人丙○○協議，暫不就系爭土地上開應有部分辦理
    移轉登記，而借用被告名義為系爭土地之登記所有人，成立
    借名登記契約，原告為邱逢春之繼承人，乃起訴終止上揭契
    約，並依借名登記之法律關係，類推民法第541 條規定，請
    求被告返還上開借名登記之標的等情，為被告所否認，並以
    上揭情詞置辯，是應先審酌之爭執點為：（一）、本件有無
    違反一事不再理原則？（二）、邱逢春與被告間有無借名登
    記之約定？
(一)按訴訟法上所謂一事不再理之原則，乃指同一事件已有確定
    之終局判決者而言，其所謂同一事件，必同一當事人就同一
    法律關係而為同一之請求，若此三者有一不同，即不得謂為
    同一事件，自不受確定判決之拘束，最高法院著有19年上字
    第278 號判例可資參照。查邱逢春雖於92年間持上開鬮分合
    約對被告提起訴訟，惟當時係以信託物返還請求權為據，較
    諸原告本件基於借名登記標的返還請求權而為請求，二者訴
    訟標的不同，即非同一事件，被告所辯本件訴訟有違一事不
    再理原則云云，要無足採。
(二)復按當事人主張有利於己之事實者，就其事實有舉證之責任
    ，民事訴訟法第277 條定有明文，又稱借名登記者，謂當事
    人約定一方將自己之財產以他方名義登記，而仍由自己管理
    、使用、處分，他方允就該財產為出名登記之契約，最高法
    院著有98年度台上字第76號判決可資參照，是原告以借名登
    記之法律關係為原因，請求被告各將系爭土地上開應有部分
    予以移轉，即應就兩造於70年2 月間，曾就系爭土地為借名
    登記之有利於己事實，負舉證責任。原告固主張證人丙○○
    曾以被告丁○○監護人之身分，參與土地過戶事宜，因而知
    悉上情，惟查證人丙○○於本院審理時證稱：「（原告訴訟
    代理人問：被告丁○○與甲○○○於民國70 年1月5 日《登
    記日期為70年2 月16日》曾將八德市○○段378 號土地持分
    500 分之213 《換算為2139平方公尺》過戶登記予邱逢春《
    即原告之父親》，500 分之287 過戶登記予邱樹木，是否如
    此？）有這件事」，「（原告訴訟代理人問：依照鬮分書所
    載，在378 號土地中，邱逢春應分得2921平方公尺，為何在
    70年2 月辦理過戶登記時，僅移轉2139平方公尺，而有782
    平方公尺之差距？）因為他父親自己不要過戶，詳情我不清
    楚」，「（法官問：過戶誰去辦的？）是代書辦的，邱逢春
    自己找代書辦的」，「（原告訴訟代理人問：就上開邱逢春
    所分得土地短少782 平方公尺部分，如何處理？你與邱逢春
    有無協議將上開782 平方公尺仍登記於原名義所有人《丁○○、甲○○○》名義下，等將來邱逢春經濟寬裕時再過戶給
    邱逢春？）沒有，因為我就是蓋章給他之後，他就自己處理
    了，我跟她沒有任何其他的約定」，「（原告訴訟代理人問
    ：你上次到法院作證時說民國70年的時候被告丁○○與甲○○○對於過戶的事情均知情，則你與邱逢春之上開協議，甲○○○對協議內容是否知情？甲○○○是否同意？）過戶的
    事情丁○○知道，我與邱逢春根本沒有協議，所以根本就沒
    有甲○○○知情或同意的問題」，「（原告訴訟代理人問：
    請問當初邱逢春找你拿印章的時候，她是怎麼跟你講的？）
    我們都沒有講什麼話」，「（原告訴訟代理人問：如果都沒
    有談任何事情，你怎麼知道要拿什麼東西給他？）那時候給
    代書辦的，代書要我們蓋東西，我們就蓋了」等語（見本院
    98年12月24日言詞辯論筆錄）。衡以證人於本院審理中，業
    經具結，當無干犯偽證之嫌而為偽證之理，且其所證述之部
    分為其己身參與而與己權益無關之事，內容中肯，自堪採信
    。依證人所述，過戶之事既為邱逢春自行委託代書辦理，而
    其如不欲完整受讓依鬮分書可分得之土地，被告丁○○之監
    護人丙○○與被告甲○○○為尊重其意願，自無強行將系爭
    土地上開應有部分一併辦理過戶之理；況系爭土地本登記在
    被告名下，亦無再行出借名義，而另成立借名登記契約之必
    要。邱逢春與被告間並未於70年2 月間就系爭土地訂立借名
    登記契約，洵堪認定，則原告以邱逢春繼承人之身分，請求
    被告返還借名登記之標的，自屬未洽，不應准許。
五、綜上所述，原告依借名登記之法律關係，類推民法第541 條
    規定，請求被告應各將系爭土地所有權應有部分10000 分之
    4277移轉登記予原告3 人公同共有，為無理由，應予駁回。
    又原告之訴既經駁回，則其假執行之聲請即失所附麗，爰併
    予駁回，附此敘明。
六、本件事證已臻明確，被告關於原告之借名登記標的返還請求
    權業已罹於時效之抗辯，核與判決之結果不生影響，無庸再
    予論述，併此敘明。
七、據上論結，本件原告之訴為無理由，依民事訴訟法第78條、
    第85條第1 項，判決如主文。
中    華    民    國      98    年    12    月   31   日
                  民事第一庭    法  官    陳婉玉
以上正本係照原本作成
如對本判決上訴，須於判決送達後20日內向本院提出上訴狀
中    華    民    國    98    年    12    月    31    日
                                書記官    利冠蔚

司法院資訊處製作；財團法人民間司法改革基金會備份。
